臺灣高雄地方法院刑事判決　　　　　　 96年度簡上字第748號
上　訴　人　臺灣高雄地方法院檢察署檢察官
上　訴　人　丁○○
即　被　告
上列被告因妨害名譽案件，不服高雄地方法院高雄簡易庭96年度
簡字第748 號中華民國96年6 月29日第一審判決（聲請簡易判決
處刑案號：96年度偵續字第196 號）提起上訴，本院判決如下：
    主  文
原判決撤銷。
丁○○無罪。
    理  由
一、聲請簡易判決處意旨略以：被告丁○○與丙○○均係高雄市
    苓雅區○○路128 號「文化師苑社區」住戶，被告因知悉丙○○有刑案前科，乃於民國95年11月23日進入司法院網站輸
    入「丙○○」查詢裁判書，適有同名同姓之「丙○○」經臺
    灣高雄地方法院89年度聲字第1590號裁定書記載因違反肅清
    煙毒條例案件假釋期中交付保護管束，即列印上開裁定書，
    旋於同年11月26日11時許，將該裁定書張貼在文化師苑社區
    G 、H 、I 棟電梯內，以此散布丙○○因違反肅清煙毒條例
    案件經裁定假釋付保護管束之不實事項，足生損害於丙○○
    名譽，因認被告涉犯刑法第310 條第2 項散布文字誹謗罪嫌
    等語。
二、按犯罪事實應依證據認定之，無證據不得認定犯罪事實；又
    不能證明被告犯罪者，應諭知無罪之判決，刑事訴訟法第
    154 條第2 項、第301 條第1 項分別定有明文。又事實之認
    定應憑證據，如未能發現相當證據，或證據不足以證明，自
    不能以推測或擬制之方法，以為裁判之基礎。再認定不利於
    被告之事實，需依積極證據，苟積極證據不足為不利於被告
    事實之認定時，即應為有利於被告之認定，更不必有何有利
    之證據。而認定犯罪事實所憑之證據，雖不以直接證據為限
    ，間接證據亦包括在內；然而無論直接或間接證據，其為訴
    訟上之證明，須於通常一般之人均不致有所懷疑，而得確信
    其為真實之程度者，始得據為有罪之認定，倘其證明尚未達
    到此一程度，而有合理之懷疑存在，致無從為有罪之確信時
    ，即應為被告無罪之判決。（最高法院30年度上字第816 號
    、40 年 度臺上字第86號、76年度臺上字第4986號判例意旨
    參照）。
三、公訴人認被告涉犯刑法第310 條第2 項散布文字誹謗罪嫌，
    係以告訴人丙○○之證述，及其全國刑案資料查註紀錄表、
    「文化師苑社區」電梯監視錄影設備翻拍照片3 張為其主要
    論據。訊據被告固不否認於95年11月26日11時許，將本院89
    年度聲字第1590號裁定書張貼在文化師苑社區G 、H 、I 棟
    電梯內之事實，惟堅決否認有何散布文字誹謗犯行，辯稱：
    1 、「文化師苑社區」之全體住戶，係在不知悉告訴人有恐
    嚇、強制及妨害自由、殺人未遂、檢肅流氓條例等前科之情
    況下，將社區主委之職務移交給告訴人，被告身為前任主任
    委員，為了公共利益及公平正義，認有義務向社區全體住戶
    正確報告告訴人擔任主任委員之職務不合法，始張貼前開裁
    定書。2 、告訴人並非該社區之區分所有人，戶籍亦未設於
    該社區內，且依文化師苑公寓大廈規約（以下簡稱大廈規約
    ）第7 條主任委員喪失區分權人資格者者即當然解任之規定
    ，告訴人長期行使該社區之社區主委職務係違法。3 、雖裁
    定書上之受刑人與告訴人同名同姓，然該裁定書之受刑人欄
    並未記載身分證號碼及住址，且其係將一般人可自司法院網
    站閱覽得知之訊息公布予住戶知悉等語。經查：
（一）按刑法誹謗罪之成立，行為人於客觀上有指摘或傳述足以
    毀損他人名譽之事實，主觀上亦需有毀損他人名譽之故意，
    此觀刑法第310 條第1 項之規定至明，然言論自由為憲法第
    11條有明文保障之人民基本權利，為兼顧對個人名譽、隱私
    及公共利益之保護，法律仍得對言論自由為合理之限制。依
    刑法第310 條第3 項之規定觀之，有關是否應科予誹謗罪責
    ，立法者以「事實陳述之真實性」以及「公共利益關連性」
    為基準，並藉以限定刑罰權之範圍。然其中針對言論內容與
    事實相符者之保障，非謂指摘或傳述誹謗事項之行為人，必
    須自行證明其言論內容確屬真實始能免於刑責，行為人雖不
    能證明言論內容為真實，如依其所提證據資料，認為行為人
    有相當理由確信其為真實者，即不能以誹謗罪之刑責相繩，
    亦不得以此項規定而免除檢察官或自訴人於訴訟程序中，依
    法應負行為人故意毀損他人名譽之舉證責任，或法院發現其
    為真實之義務（司法院大法官會議釋字第509 號解釋參照）
    。
（二）本件於95年11月26日11時許，將記載受刑人丙○○因違反
    肅清煙毒條例案件假釋期中交付保護管束之本院89年度聲字
    第159 號裁定，張貼於「文化師苑社區」G 、H 、I 棟電梯
    內等情，業據被告供承不諱，核與證人丙○○證述情節相符
    ，復有「文化師苑社區」電梯監視錄影設備翻拍照片3 紙、
    臺灣高雄地方法院89年度聲字第1590號裁定1 份在卷足稽，
    此部份之事實，固堪認定。
（三）被告供稱知悉告訴人有多項前科，張貼時認為如果該裁定
    書指的是他的話，他應該要卸任主任委員一職等語，經本院
    依職權查詢告訴人前案資料之結果，告訴人確有妨害自由、
    殺人未遂、檢肅流氓條例移送感訓處分等多項前科（參本院
    卷第109 頁至第139 頁），雖被告自承其於張貼前開裁定書
    時，無法確認該裁定書上之丙○○即為告訴人，然一般人民
    進入司法院之網站查閱相關判決時，當事人欄處除姓名外，
    並未顯示年籍及身分證字號等相關足以特定當事人身分之資
    訊，衡情裁定書上受刑人如適與另一有多數前科之人姓名相
    同，於欠缺查詢正確前科資料管道之情形下，將二者加以聯
    想，甚至逕認係同一人，並非無相當理由。且被告自司法院
    網站下載前開裁定書後逕行張貼於電梯，並未於該裁定書上
    竄改內容或捏造不實之事項，亦未輕率傳述與事實不符之資
    訊，被告上開行為無誹謗告訴人名譽之實質之惡意甚明。
（四）再依大廈規約第8 條規定，曾犯詐欺、背信、侵占罪或違
    反工商管理法令，經受有期徒刑1 年以上刑期之宣告，服刑
    期滿未逾2 年者，不得充任主任委員，已充任者當然解任之
    規定，顯見該社區對於擔任主任委員職務之人平日素行之要
    求甚高。再者，該規約第7 條約定：主任委員、副主任委員
    喪失區分所有權人資格者，當然解任；第9 條規定，副主任
    委員應輔佐主任委員執行業務，於主任委員因故不能行使職
    權時，代理其職務。參以告訴人到院證述：其有殺人未遂、
    恐嚇、妨害自由等前科；其戶籍設在興安街（非文化師苑社
    區），但實際住在文化師苑社區，房子係其義子甲○○所有
    ，渠等並未至法院辦理收養，文化師苑社區實際主委是甲○○，95年7 月1 日至同年11月30日間甲○○委託其實際執行
    主委職務（參本院卷第155 、156 頁），足見告訴人行使主
    任委員職務是否符合該社區規約之規定，確實易生爭議，被
    告身為該社區前主任委員，就告訴人擔任主任委員一職是否
    符合規約、代理甲○○執行社區主委職務合法與否，藉由張
    貼前開裁定書所欲傳述之內容而引起住戶之注意，亦攸關住
    戶之公共利益，尚難認被告有誹謗告訴人名譽之故意。
（五）從而，依本案審理中所顯現之相關證據資料，被告已有相
    當理由認為該裁定書上所記載之受刑人即為告訴人；且該等
    議題確實攸關「文化師苑社區」住戶之公共利益，顯係出於
    善意而為，更何況將司法院網站公開供人閱覽之裁定書下載
    張貼，究與故意傳述與事實不符之資訊尚屬有間，並未逾越
    憲法關於言論自由保障之範圍，自不能逕以散布文字誹謗罪
    責相繩。
四、綜上所述，被告上開所辯並非全然無據，檢察官所為舉證，
    尚不足以證明被告確有誹謗犯行。此外，復查無其他積極證
    據足資認定被告有檢察官所指之上述犯行，揆諸首揭說明，
    依法應為被告無罪之諭知。原審僅依告訴人之證述及被告自
    承張貼裁定書，資為被告論罪科刑之依據，尚有未洽。檢察
    官執告訴人之請求，提起上訴，猶認被告所為，構成散布文
    字誹謗罪嫌，雖無理由，惟被告提起上訴，否認犯罪，指摘
    原判決失當，為有理由。原判決既有上揭可議之處，顯屬無
    可維持，自應由本院將原判決撤銷，改判如主文第2 項所示
    被告無罪之諭知。
五、末按，檢察官聲請以簡易判決處刑之案件，經法院認為有第
    451 條之1 第4 項但書之情形者，應適用通常訴訟程序審判
    之，刑事訴訟法第452 條定有明文；而同法第455 條之1 第
    3 項規定，對於簡易判決之上訴，準用同法第3 編第1 章及
    第2 章之規定。是管轄第二審之地方法院合議庭受理簡易判
    決上訴案件，應依通常程序審理，其認案件有刑事訴訟法第
    452 條所定第一審應適用通常程序審判而不得適用簡易程序
    審判之情形者，應撤銷原簡易判決，逕依通常程序為第一審
    判決。查本件本院審理後，認應為無罪之諭知，而有刑事訴
    訟法第451 條之1 第4 項但書第3 款之情形，故依前揭規定
    ，應由本院合議庭逕依通常程序審理後，自為第一審判決，
    檢察官或被告如不服本判決，仍得於法定上訴期間內，向管
    轄之第二審法院提起上訴，附此敘明。
據上論斷，應依刑事訴訟法第452 條、第455 條之1 第1 項、第
3 項、第369 條第1 項前段、第364 條、第301 第1 項條，判決
如主文。
本案經檢察官乙○○到庭執行職務。
中　　華　　民　　國　　96　　年　　10　　月　　26　　日
                  刑事第十一庭  審判長法　官  施柏宏
                                      法  官  黃宗揚
                                      法  官  黃繼瑜
以上正本證明與原本無異。
如不服本判決應於收受本判決後10日內向本院提出上訴書狀，並
應敘述具體理由，如未敘述上訴理由者，應於上訴期間屆滿後20
日內補提理由書狀於本院（均須按他造當事人之人數附繕本）「
切勿逕送上級法院」。
中　　華　　民　　國　　96　　年　　10　　月　　26　　日
                                      書記官  曾小玲
